臺灣臺北地方法院民事判決　　　　　　　95年度訴字第4302號
原　　　告　丙　○
　　　　　　　　　　　　樓
　　　　　　戊○○
共　　　同
訴訟代理人　王玉珊律師
被　　　告　全球人壽保險股份有限公司
法定代理人　丁○○
訴訟代理人　周幸樺律師
參　加　人　亞洲國際保險代理人股份有限公司
法定代理人　甲○○
訴訟代理人　黃啟倫律師
上列當事人間請求返還不當得利等事件，本院於九十六年一月九
日言詞辯論終結，判決如下：
    主  文
被告應給付原告戊○○新台幣拾捌萬肆仟玖佰拾肆元及自民
國九十五年七月十日起至清償日止，按週年利率10%計算之利息
。
原告其餘之訴駁回。
訴訟費用由被告負擔五分之一，餘由原告負擔。
本判決第一項於原告戊○○以新台幣壹拾貳萬玖仟元供擔保後，
得假執行。被告以新台幣拾捌萬肆仟玖佰拾肆元為原告戊○○預供擔保，得免為假執行。
原告其餘假執行之聲請駁回。
    事實及理由
一、原告主張：
（一）緣原告戊○○於民國94年3月間因兒子之朋友己○○初任
      職於中華開發國際商業保險代理人股份有限公司（下稱中
      華開發保險代理人公司），因其於受訓期間受告知該公司
      為中信銀辜家初掌控之中華開發金融相關企業，公司備有
      各項投資型保險，在低利時代可供投資獲利等語，原告等
      因此想了解該公司產品，但己○○當時初進入該公司，對
      於該公司產品無法為完整之介紹，因此請其上司乙○○與
      庚○○出面向原告2人介紹解釋產品。
（二）張、簡2人於推銷產品時，持為原告戊○○設計之「金控
      化理財帳戶」，向原告戊○○表示此乃一定存帳戶，若每
      年投資新台幣（下同）1,000,000元，除可獲利外，並可
      定期領回750,000元等語，原告戊○○向其表示將擬新購
      屋，須隨時可提領兌現始可，張、簡皆稱沒問題，且公司
      係中華開發金融辜家經營團隊，儘可放心隨時提領，原告
      戊○○因此同意此項投資，張、簡隨即取出表格要填，原
      告戊○○即質疑為何為保險要保書，張、簡表示此定存係
      以保險形式表示，此即為理財型保單，其內容跟定存沒有
      兩樣，隨時可存可領，而且又可避稅，原告戊○○因此填
      寫該要保書，並即匯款共1,000,000元而完成此項交易。
（三）原告丙○則因與女兒即原告戊○○一起聽聞張、簡之介紹
      ，並向張、簡表示，若有此定存帳戶不用課稅，則其因年
      近80歲而疼愛孫子們，想要將錢陸續贈與給孫子們，但擔
      心被課徵贈與稅云云，張、簡即介紹其產品，表示若受益
      人是孫子們，即可陸續將或多或少隨時贈與給孫子們，且
      免課贈與稅，因此隨即為5個孫子，先各投保200,000元保
      險開戶，共給付1,000,000元。
（四）原告戊○○於完成交易後，旋即出國旅居於加國，直至民
      國95年初返國，始發現原告等人必定要再繳第2年保費1,0
      00,000元，繳逾5年或10年，始得領回全部保費，從第2年
      起並可每年貸款出來使用，此與原告等當初認為是定存帳
      戶可隨時存入領出之說法完全不同，原告戊○○始知受騙
      。原告等因參加人公司之職員即張、簡2人之詐騙而陷於
      錯誤行為，始為要保之意思表示，故於95年2月22日以台
      北古亭郵局第348號存證信函通知被告公司，依法撤銷投
      保之意思表示，並請求被告返還原告前因該保單給付之保
      險費各1,000,000元。
（五）原告受詐騙陷於錯誤而為本件要保行為：
    1.原告自始擬參與之保險為錢繳交後可隨時取回，且無須每
      年繳付，而被告之代理人即參加人當時之員工庚○○、乙○○卻持自行製作之「金控化理則帳戶」資料向原告解說
      ，表示此項保險如存款形式存在，隨時可以提領並會複利
      生息云云，甚至於原告向張、簡詢問「隔年即將要購屋用
      錢，是否得取回本利？」張簡皆稱沒問題，只要想成存款
      就可以了。致原告以為如存款原理般去誤解此項保險，因
      此陷於錯誤而予以投保。
    2.原告丙○更表示係希望將1,000,000元分散給付給5個孫子
      ，而不致於被課贈與稅，且可隨時給付等，張、簡2人亦
      表示此項設計即可將錢交付給5個孫子且不會被課徵贈與
      稅，惟查是項設計將5個孫子當成被保險人，而於受益人
      處空白，則於本件保險中5個孫子立於被保險人身份，既
      非要保人亦非受益人，則無論保險事故發生或不發生，5
      個孫子皆無法取得本件繳付之保險費，至顯且明，而原告
      丙○死亡後，該保險之保單價值及解約金權利仍列為遺產
      由繼承人繼承之，根本達不到原告丙○欲留產予孫子之目
      的，是伊投保確係受被告之代理人張、簡2人之欺騙而投
      保。
    3.被告之代理人先自取名為中華開發保險代理人公司，並加
      上與中華開發金融控股公司相同之商標，讓人誤以為其為
      中華開發金融控股公司旗下公司（據聞其後因名稱與商標
      皆有侵權而遭撤換），而中華開發金融控股公司原為公家
      行庫，早有其信譽，原告等因此放下戒心，認為公家行庫
      不會亂搞。現在被告之代理人即參加人雖改名為參加人名
      義，惟另又成立中央開發股份有限公司（該公司與參加人
      相同為甲○○任董事長），再以此公司另成立中央開發保
      險代理人股份有限公司（下稱中央開發保險代理人公司）
      ，惟其名片製作其上標寫中央信託局大名與其商標，再以
      小字寫上「中央開發/總管理處」之標示，對外口頭又說
      是中華開發賣給中央信託局，其生意手法，已可見一般。
    4.被告之代理人以「金控化理財帳戶」讓客戶誤以為係「保
      險形態之活存存款」，並以口頭表示可隨時提領，致原告
      陷於錯誤而為系爭保險之要約：按依財政部台財字第8523
      69361號函釋說明二「保險業從事保險招攬或徵員之文宣
      、廣告，不得有誇大不實或引人錯誤，其內容應經總公司
      或外商分公司之核可，若分支機構或保險業務員擅自使用
      不實之文宣廣告，所屬公司應依法負連帶責任，依法嚴予
      議處相關人員及於媒體致歉外，該產品本部並依保險法第
      149條停售。三、凡保戶因不實之文宣、廣告而投保，嗣
      後產生疑義擬退保時保險公司至少應加計利息退還所繳全
      部保險費」。本件被告之代理人以未經被告核准之「金控
      化理財帳戶」之文字讓人誤以為係一存款帳戶外，又於其
      上不依照保險法規定標示如原證11般之「保單年末」、「
      主契約解約金」、「保單價值準備金」、「死亡或全殘金
      額」等項目之文字，反而以「保障金額」、「現金價值」
      、「存款餘額」等文字誤導客戶，使客戶誤以為係一存款
      帳號，僅係於保險型態下存在，雖然其上載明「每年存入
      」多少錢等，但於口頭解說時，又表明該表項皆係假設數
      字，並非真正，故只是假設「每年存入」多少錢，又假設
      每年「定期提領」多少錢，則尚餘有多少存款餘額，又讓
      人誤以為就像存款般並無須每年存入，其意在引誘客戶第
      1次投保，由其領取高額酬金後，第2次以後的爛攤子則留
      給客戶及保險公司處理，意圖明顯。則其以不實誇大、引
      人錯誤且未經保險公司核准之文宣、廣告招攬客戶，已違
      反上揭財政部規定，至顯且明。從而依照該函釋說明第3
      項，被告即應加計利息退還全部保險費。被告之代理人之
      行為，其效力自及於被告，故就被告代理人之詐騙行為，
      原告因此陷於錯誤所為之意思表示自得依民法撤銷該意思
      表示，從而該保險契約即不存在，則被告即應將其所收受
      之保險費加計利息返還於原告。
（六）按契約之成立須雙方之意思表示合致始有成立之可能，本
      件既因被告之保險代理人即參加人公司人員詐騙原告等2
      人，致原告等2人陷於錯誤而為要保之意思表示，原告等
      於得知事實後立即撤銷要保之意思表示，業如上述，則該
      要保之意思表示，已因原告之撤銷而無與被告達成合致之
      可能，從而即無契約成立而存在。既無系爭保險契約存在
      ，則被告前所受領原告戊○○1,000,000元及原告丙○所
      繳交之1,000,000 元皆為不當得利，自應自起受領翌日起
      依法計本息返還於原告。
（七）若鈞院認定原告之撤銷意思表示無效，原告2人亦以聲請
      調解狀之送達為解約之意思表示。則依保險條款第9條規
      定，亦應於1個月內給付原告等解約金，逾期即應加計年
      利率1分之利息，核原告戊○○之解約金額為384,934元，
      則被告自應於本書狀送達日起1個月內給付是項金額，逾
      期即以年利率1分計息。
（八）訴之聲明：
    1.先位訴之聲明：
    (1)被告應給付原告丙○1,000,000元，及自94年3月31日起至
      清償日止，按年息5％計算之利息。
    (2)被告應給付原告戊○○1,000,000元，及自94年3月25日起
      ，至清償日止，按年息5％計算之利息。
    (3)原告願各自供擔保，聲請宣告假執行。
    2.備位訴之聲明：
    (1)被告應給付原告戊○○384,934元及自本訴狀送達次月即
      95年7月10日起至清償日止，按年息10％計算之利息。
    (2)原告戊○○願供擔保，聲請宣告假執行。
二、被告則以：
（一）原告等2人並非因被詐欺而投保：
    1.查參加人變更前及變更後之公司名稱均係依法辦理登記，
      其前、後之公司名稱，皆已在名稱中標明不同業務種類及
      可資區別之文字，依公司法第18條第1項規定，並無與其
      他公司名稱相同之問題。況原證1名片上左上角之圖示，
      亦與原告所稱中華開發金融控股公司之商標，明顯不同（
      原證12），原告指訴被告之代理人先以自己的姓名及商標
      混淆知名企業，假藉其信用，使客戶對其不存戒心，再施
      以詐術等語，俱與事實不符，應無可採。
    2.證人己○○為原告戊○○兒子殷偉強之朋友，原任職於參
      加人公司，且系爭保險係原告2人主動請求，並透過證人
      己○○之介紹，方由證人庚○○及受告知人乙○○應邀向
      原告2人作理財規劃及解說，上開事實已為原告2人所自認
      ，並經證人己○○到庭證明屬實。是原告2人與證人己○○既早已認識，且原告戊○○之子殷偉強於原告2人決定
      投保前，復已於同年3月14日購買同一險種保單，因此，
      原告2人於決定購買系爭保險前，已有足夠時間及資訊知
      悉其等所欲簽立者為被告公司之保險契約，理無因參加人
      公司名稱而陷入錯誤、投保之情，至為顯然。
    3.原告2人所簽訂系爭保險均早已交付，並經原告2人親自簽
      收無誤，且系爭保險契約條款第4條復明定：要保人於保
      險單送達翌日起算10日內，得以書面檢同保險單親自或掛
      號郵寄向本公司（即被告公司）撤銷本契約。準此，原告
      2人於收受系爭保險契約後，顯應有足夠之時間閱讀保險
      契約條款內容。倘原告2人認為保險契約條款內容與證人
      庚○○及受告知人乙○○之解說內容有所不同、或有疑義
      、甚或有不符其等實際需求等情狀，衡諸經驗法則，原告
      2人理應於收受保險契約條款後，隨即向被告查詢保單條
      款內容或逕於收受保險契約後10日內，直接向被告主張撤
      銷之意思表示。然原告2人不但未於收受保險契約後10日
      內向被告主張撤銷之意思表示，且於簽約後長達近1年之
      期間，從未對系爭保險之內容表示任何異議或向被告查詢
      ，由此足證原告2人於投保時，應無陷於錯誤之情事。
    4.何況，原告2人於起訴狀中已自認其等係因原告戊○○兒
      子之朋友己○○任職於參加人公司，因而得知該公司備有
      各項投資型「保險」，因此想瞭解該公司產品，且不否認
      受告知人乙○○、證人庚○○曾告知此為「理財型保單」
      等事；參諸原告所簽署之壽險要保書、已收受之保險契約
      條款及保險費送金單收據等文書上均印有「AGEON全球人
      壽」之字樣，原告應可清楚知悉其所投保之保險人為被告
      公司，顯與其主張所謂中華開發金融辜家經營團隊，毫無
      關係。準此，原告2人主張係因受證人庚○○及受告知人
      乙○○之詐騙而陷於錯誤，始為要保之意思表示，顯非事
      實。
（二）原告2人主張撤銷要保之意思表示是否合法？被告公司有
      無不當得利？
    1.原告2人於投保時，既然明知其等所投保之保險人為被告
      公司，已如上述，衡諸常情，原告2人顯然應知悉其所購
      買之保單與中信辜家毫無關係，故本件理應無原告所指受
      詐騙而投保之情事，原告2人自無從任意主張撤銷其等所
      為要保之意思表示，其理至明。
    2.原告2人既係經由受告知人庚○○及乙○○解說為其2人所
      做理財規劃後，因而同意一併購買被告公司之系爭保險及
      統一安聯公司之投資型保單，且原告2人從未就其等同時
      購買之統一安聯投資型保單主張係受簡、張2人之詐欺而
      投保。因此，被告之系爭保險既屬受告知人庚○○及乙○○為原告2人所做理財規劃之一部分，原告2人自無從獨立
      於統一安聯公司投資型保單之外，而單獨主張原告2人係
      陷於錯誤而為投保。
    3.綜上所述，兩造間原既有保險契約存在，被告公司依約收
      取原告2人繳付之保費，於法有據，實無不當得利可言。
（三）對於原告解約後所得請求之解約金為384,934元，並自原
      告請求日起1個月內應為給付，否則應支付年息10%之利息
      等情，並不爭執，被告同意給付等語。
（四）答辯聲明：
    1.原告之訴駁回。
    2.被告願供擔保，聲請宣告免為假執行。
三、參加人部分：
（一）參加人從未向參加人公司業務員或客戶表示參加人為中信
      辜家掌控之金融相關企業。參加人公司名稱原為「中華開
      發國際商業保險代理人股份有限公司」，但於94年6月4日
      更名為「亞洲國際保險代理人股份有限公司」，原告稱經
      濟部商業司並無「中華開發國際商業保險代理人股份有限
      公司」之登記云云，應屬誤會。況原告至遲於填寫要保書
      時，當已清楚知悉其等係向被告公司投保保險，其保險契
      約之保險人為被告公司，而非向參加人投保保險或購買其
      他金融商品；換言之，其等應係考量該保險契約之保險人
      可資信賴，始為投保之決定，故不論其等對於參加人之認
      識有無錯誤．均不致影響本件保險契約之成立。
（二）參加人及參加人業務員委無向原告表示於投保後可隨時領
      回己繳之保險費：
    1.原告除向被告投保系爭儲蓄型之增值不分紅壽險外，並同
      時經由原參加人公司業務員庚○○、乙○○之說明與介紹
      ，而向第三人統一安聯公司投保投資型壽險。且原告自認
      其等於投保時曾親自於要保書上簽名，堪認原告應已知悉
      其等係經由參加人向被告等投保壽險，並無誤認為其他金
      融商品之情事。
    2.又原參加人公司業務員庚○○、乙○○於介紹時，業已清
      楚說明統一安聯公司之投資型保險於投保後，即按要保人
      投資標的之結算結果計算其保單現金價值，並得依保單約
      定辦理保單貸款，或終止契約請求保險公司返還解約金。
      而被告之10年期增值不分紅壽險於第1年之解約金約為當
      年所繳保險費之20％，20年期增值不分紅壽險第1年則無
      解約金，並於建議書即金控化理財帳戶中詳列各年度之解
      約金，原告僅得於保單有現金價值時，方可依約辦理保單
      貸款。且於嗣後交付之被告公司保險單中，亦已載明各年
      度末之解約金，原告於收受保險單後均未表示任何異議，
      足證庚○○、乙○○委無向原告表示於投保後可隨時領回
      己繳之保險費。
（三）證人己○○為原告戊○○之子殷偉強之女友，且查己○○
      之前投保時填寫之住址亦即為殷偉強之住所，可知其2人
      關係至為密切，其證言自有偏頗。且證人己○○證稱其不
      知系爭保單之性質為保險，證人庚○○亦未告知原告系爭
      保單為保險云云，顯無可採，蓋參加人之主要業務即在代
      理保險公司銷售保單，證人於參加人公司上課受訓，豈有
      不知是要販售保單之理。且證人己○○於原告2位投保之
      前，其與殷偉強即已購買同類型的保險，並證稱當初購買
      保險的目的，是因為這個帳戶的利息比較高，又可以不用
      繳稅，因為是屬於保險型下的儲蓄險等語，堪認證人確已
      瞭解系爭保單之性質即為保險契約，且參加人公司當時只
      有賣全球人壽的保單及統一安聯的投資型保單，並無其他
      金融產品，是證人己○○佯稱並不知道系爭保單之性質即
      為保險等語，顯與事實不符。
（四）原告應無將系爭保單誤認為其他金融商品之情事：
    1.原告自認其係因兒子之朋友己○○初任職於中華開發保險
      代理人公司，得知該公司備有各項投資型保險，在低利時
      代可供投資獲利，而想了解該公司之產品云云，而證人諺
      儀亦證稱庚○○、乙○○當時只有賣全球人壽的保單及統
      一安聯的投資型保單等語，堪認原告自始即知悉系爭保險
      契約係屬保險商品。
    2.且於原告投保爭保險之前，原告戊○○之子殷偉強即曾經
      由己○○之介紹，投保相同之保險，原告略謂其不知系爭
      保單之性質實為保險契約等語，顯無可採。
    3.再依證人庚○○證稱：「我們是以保險為主，所以我將被
      告公司的一張儲蓄型的不分紅保單及統一安聯保險公司的
      投資型保單合起來一起說明，是訂立2張保單」、「原告
      丙○的重點是在於被告公司的儲蓄型保單，因為這份保單
      的獲利不錯，之後他問我，她有1,000,000元，也想做儲
      蓄型的投保，我建議她以年紀輕的人來投保，所以她才以
      五個子來為投保對象。亦可證受告知人庚○○確已告知爭
      保單為保險契約」。
    4.另原告所提出由證人庚○○製作之「金控化理財帳戶」計
      畫書，依證人己○○證稱：「原證9、10並不是證人（庚○○）跟原告介紹時提出來的，而是原告同意要簽約，證
      人根據他們的投保條件，試算出來的。」原告於當日洵無
      可能因該計畫書陷於錯誤而同意簽定系爭保險契約。且觀
      其內容均載有「基本保額」、「保障金額」等保險之用語
      ，當可知該計畫書應係在說明系爭保險契約之相關內容，
      並建議如何運用系爭保險而為理財之規劃。再查上述計畫
      書之「保障金額」、「現金價值」欄，皆與系爭保險契約
      所載主契約「死亡或全殘金額欄」、「解約金」相同，亦
      無任何不實記載或說明之情事。
    5.又原告等復自認於其等於要保書簽名時，均知悉其等所簽
      立之文件為保險要保書，益足證原告於要保書簽名時，確
      已知悉其等係向被告投保保險。
（五）受告知人庚○○並未向原告表示系爭保單可隨時提領，更
      未表示於次年即無庸再繳納保險費：
    1.人壽保險原本即具有強制儲蓄之功能，因為一般儲蓄沒有
      強制之性質，想要儲蓄的人難免有始無終或將準備儲蓄的
      錢挪作他用，但投保人壽保以後，不按期繳納保費，則保
      險契約將會停效或終止，使投保者將保費列為個人預算之
      一部分無形中含有一種強迫儲的性質。且依一般人之生活
      經驗，應可知保險必須定期繳納一定之保費，原告略謂其
      不知道次年仍需繳納保費云云，實有違常情。
    2.再依證人庚○○證稱：「當初我有跟原告丙○表示，儲蓄
      型保單是每年每個孫子要存入200,000元」、「我自己有
      跟原告提過，被告公司的是屬於強迫的儲蓄，所以每1年
      都要儲蓄，但統一安聯保險的部分，因為是屬於投資型的
      保單，所以可以隨時解約或提領。如投保2,000,000元，
      目標保費只保50,000元，另外1,950,000元放在超額投資
      部分，如果因為獲利不錯而解約，就可以取得本金及利息
      」，足證庚○○已告知系爭保單之繳費方式。
    3.又保險契約有保單價值準備金後，依法即可辦理保單貸款
      ，故要保人於投保一定期間，保險契約已有保單價值準備
      金後，即可視個人需要申辦保單貸款，以祈有效運用資金
      ，依原告所提庚○○製作之「金控化理財帳戶」計畫書之
      「定期提領」欄，即假設投保人倘有資金之需求，或擬為
      其他投資時，於投保一定期間後，每年貸款相當金額，系
      爭保單之狀況。復依該「金控化理財帳戶」計畫書之「現
      金價值」欄，分別載明原告戊○○投保之保單第1年現金
      價值僅有384,935元，故未建議其辦理保單貸款運用於其
      他投資；而原告丙○投保之保單第1年現金價值為0元，原
      本即無法辦理保單貸款，該計畫書亦未表示可隨時領回已
      繳之保險費。
    4.另依證人己○○證稱：「當初原告戊○○有閒錢2,000,00
      0元左右…」並稱原告戊○○有表示10月要購屋，可能需
      使用該資金，原告並執此主張受告知人庚○○曾表示系爭
      保單可隨時領回云云。然依證人庚○○之證言，其己明確
      告知被告公司的保單是屬於強迫的儲蓄，所以每1年都要
      儲蓄，並於保險契約有保單價值準備金後，方可辦理保單
      貸款，而統一安聯公司之投資型保單的部分，因為是屬於
      投資型的保單，所以可以隨時解約或提領。故告當係仔細
      衡量及考慮後，決定投保係爭保單及統一安聯公司之投資
      型保單，保險費分別為1,000,000元及2,000,000元，其中
      統一安聯公司之投資型保單部分可隨時提領以支應其購屋
      之需，且原告業於起訴前買回統一安聯公司投資型保單之
      超額投資部分，並獲有相當之利潤。
    5.復參照原告之實際保單，均分別投保被告之系爭保單及統
      一安聯公司之投資型保單，且系爭保險均再分成2張保單
      ，故原告若經濟狀況於日後有所變動，或欲將資金作為其
      他用途，而無法繳納全部保費時，即可自行決定將投資型
      保單之超額投資部分買回，以繳納系爭保單，或先繳納系
      爭保險之1張保單，再申辦保單貸款以繳納另1張保單，或
      終止其中1張保單，以符合其個人之實際需求，惟參加人
      或受告知人庚○○絕無可能告知原告系爭保單無庸繳納次
      年保費即可繼續享有保險之保障及其他各項利益。
（六）原告丙○所投保各保單之保險金請求權人均為該等保單之
      被保險人，僅於死亡給付部分，如未指定受益人，其保險
      金額將作為被保險人之遺產，而原告丙○於其有生之年，
      亦仍得享有系爭保單上之一定利益：
    1.查原告丙○於投保系爭保單時己逾80歲，被告已無可能承
      保，故證人庚○○乃建議原告以其孫子殷偉強等人為被保
      險人，並以其自己為要保人投保系爭保險。
    2.查原告丙○以其孫子殷偉強等人為被保險人所投保各保單
      ，其保險金請求權人均為該等保單之被保險人，僅於死亡
      給付部分，因未指定受益人，其保險金額將作為被保險人
      之遺產，並無原告所稱其受益人為要保人或要保人之繼承
      人之情事。另原告丙○於其有生之年，倘有資金之需求，
      仍可以系爭保單辦理保單貸款或終止契約求返還解約金，
      而於其百年之後，則可由被保險人即其孫子自行承擔要保
      人之義務，繼續繳納保費，並由其孫子享有保險契約之利
      益，換言之，即可達到為其孫子一筆錢之功能，殆無任何
      違反原告原本投保之目的等語。
四、兩造不爭執之事項：
  1.原告2人於94年3月間係向參加人（原名中華開發保險代理人
    公司）之保險業務員購買被告之系爭保險。
  2.原告等2人均親自簽立被告之壽險要保書，且相關保險契約
    條款均已全部交付原告2人收執，並經由原告2人親自簽收。
  3.原告2人分別已繳付1,000,000元保費給被告。
  4.原告戊○○如主張解約，被告依保險契約條款第9條之規定
    ，應於接到通知後1個月內償付解約金，逾期應按年利率1分
    加計利息。原告戊○○以起訴狀繕本送達為終止契約之表示
    ，而被告係於95年6月9日收受該繕本，依約應於95年7月9日
    前給付，逾期未付，應自95年7月10日起按年息10%加計利息
    。
  5.原告戊○○購買二種保險，一種為投資型保險（即統一安聯
    的保險，繳交金額為200萬元），另一種為儲蓄型保險（即
    系爭全球人壽的保險，每年的保險費為100萬元，分2張要保
    書簽訂，每1張要保書之保險費為50萬元，第1年的保額共計
    為350萬元）。
  6.統一安聯保險200萬元的部分，原告戊○○業已解除。
  7.原告丙○以5個孫子為被保險人，購買全球人壽保險，第1年
    的保費合計為100萬元（每位孫子為20萬元），同時原告丙○也以自己為被保險人購買統一安聯的保險，繳交金額為10
    0萬元。該統一安聯保險業已解除。
  8.系爭保險契約條款，如被證5號資料所示。
  9.原告戊○○的要保書，如原證3號資料所示，一式2份，屬於
    2份保險契約。繳交第1年保險費的時間為94年3月24日。
  10.原告丙○的要保書有10份，第1年保險費總共100萬元。繳交
    第1年保險費的時間為94年3月30日。
五、本院得心證之理由：
（一）原告等2人購買被告系爭人壽保險，不足證明有受詐欺而
      陷於錯誤之情事：
    1.按因被詐欺或被脅迫而為意思表示者，表意人得撤銷其意
      思表示。民法第92條第1項定有明文。而所謂之「詐欺」
      ，係指行為人欲使相對人陷於錯誤，故意示以不實之事，
      令相對人因錯誤而為意思表示者而言。又被詐欺而為意思
      表示者，依民法第92條第1項之規定，表意人固得撤銷其
      意思表示，惟主張被詐欺而為表示之當事人，應就此項事
      實負舉證之責任。最高法院44年台上字第75號著有判例足
      參。是本件原告依民法第92條第1項之規定，撤銷其所為
      簽訂系爭保險契約之意思表示，即應就被告如何欲原告陷
      於錯誤，故意示以不實之事，令其因錯誤而為意思表示，
      負舉證之責任。
    2.本件原告主張受有詐欺而簽訂系爭保險契約，無非係以參
      加人之職員庚○○及乙○○，於原告投保前為不實之解說
      ，及出示不實之金控化理財帳戶資料，致原告等人陷於錯
      誤為據。惟查，原告2人在參加人職員庚○○及乙○○解
      說前，原告戊○○之兒子殷偉強及其友人己○○均已購買
      與系爭保險契約相同之契約，且原告2人係基於友人己○○之介紹才有購買系爭保險契約之想法，衡情，原告2人
      對於系爭保單之內容，應有足夠之時間及資訊知悉渠等所
      欲簽立之保險契約相關事宜，如庚○○及乙○○於解說系
      爭保單時，有何不實之處，難謂原告2人均受其矇騙，而
      不生質疑。
    3.依證人庚○○於本院95年10月5日審理時到庭結證稱: 「
      後來己○○將原告丙○、原告戊○○帶到我的辦公室，由
      我對他們做商品的解釋。我們是以保險為主，所以我將被
      告全球人壽保險股份有限公司的一張儲蓄型的不分紅保單
      及統一安聯保險公司的投資型保單結合起來一起做說明。
      是訂立二張保單合約。被告全球人壽保險股份有限公司的
      儲蓄型不分紅保單是以滿期後複利增值，繳費期間大約有
      一點七左右的利息。至於統一安聯公司的保單，是一個投
      資型商品，可以將目標保費設定在較低的金額，其他的金
      額放在超額的部份，純粹做投資。」「當天重點是在原告
      戊○○，他表示不錯，所以之後我就將後續的簽約工作，
      都交還給證人己○○，因為我只是幫他做商品的說明。後
      來有簽約，是按照我作的分析，因為證人己○○簽完約以
      後，必須經過我的批核，因為我是他的主管。」「原告丙○的部份，是大約在原告戊○○簽約以後一、二個禮拜之
      後的事情。證人己○○告訴我，原告丙○也有意願，所以
      後來是到原告丙○位於重慶北路的住所，當天我有告訴原
      告丙○，因為她的年紀太大，不能幫他做同樣的壽險規劃
      。原告丙○的重點是在於被告全球人壽保險股份有限公司
      的儲蓄型保單，因為這份保單的獲利不錯，之後她問我，
      她有一百萬元，也想做儲蓄型的投保，我建議她以年紀輕
      的人來投保，所以她才以她的5個孫子來作為投保對象。
      我有跟她說明，如果她健在的時候，保單的主控權，是歸
      原告丙○本人。我告訴她，如果有一天風險發生（即丙○
      死亡），這張保單可以由孫子的父母親或被保險人（即孫
      子）來自行承接保單，繼續繳交保費，延續保單的效力。
      當初我們沒有考量到財產是否要留給孫子的事情。我建議
      原告丙○用五個孫子當被保險人，也符合每個人贈與一百
      萬元以內免稅的規定。」，而嗣後原告戊○○確實有購買
      二種保險，一種為投資型保險即統一安聯的保險，繳交金
      額為200萬元，另一種為儲蓄型保險即系爭全球人壽的保
      險，每年的保險費為100萬元，分2張要保書簽訂，每1張
      要保書之保險費為50萬元，第1年的保額共計為350萬元，
      原告丙○自任要保人，以5個孫子為被保險人，購買全球
      人壽保險，第1年的保費合計為100萬元（每位孫子為20萬
      元），同時原告丙○也以自己為被保險人購買統一安聯的
      保險，繳交金額為100萬元，核與證人所述相符，惟關於
      統一安聯的保險部分，與系爭保險契約乃同時簽訂，若原
      告主張受有詐欺，豈可能只存在於系爭保險契約部分，而
      無涉統一安聯之保險，是原告所述，顯違常情。
    4.再查，證人己○○證稱原告戊○○欲購屋需200萬元之資
      金，依原告戊○○投保之保單類型觀之，其中統一安聯保
      單部分，繳交之金額即為200萬元，而依該保險契約之性
      質，人壽保險費僅6萬元左右，其餘金額為超額保費，屬
      於投資之資金，可累積獲利，並可隨時解約全數領回，不
      受限制，是關於原告戊○○欲購屋之資金，應可隨時由解
      除該保單而領回之保費支付，與原告戊○○之計劃無違，
      無涉本件系爭人壽保險契約之存否。至於原告丙○以其5
      個孫子為被保險人而投保系爭保險，因原告丙○為年逾80
      之老年人，一般而言，死亡機率較大於年輕之孫子，故以
      原告丙○為要保人，於其生存時，倘有資金之需求，可以
      辦理保單貸款或終止契約請求返還解約金，於其死亡時，
      其5個孫子基於被保險人之身分，可自行承接要保人之義
      務，繼續繳納保費，延續系爭保單之效力，並由其孫子享
      有保險契約之利益，即可將原告丙○生前所繳納之保費金
      額，全數留由孫子享有使用，亦符原告丙○欲留財產予孫
      子，而不用課徵贈與稅或遺產稅之目的，是由此等情形觀
      之，尚與原告等人投保時之原意相符，不足認定證人庚○○之解說有何故陷原告錯誤之處。
    5.又查，依證人己○○證述，原告持有之金控化理財帳戶資
      料表，並非證人庚○○向原告解說時提出的，而是原告同
      意要簽約後，證人庚○○根據原告之投保條件而試算出來
      的資料，並由證人己○○提出予原告，是原告2人不可能
      因系爭金控化理財帳戶資料而產生錯誤。再參酌該金控化
      理財帳戶資料表上所載之「每年存入」「保障金額」「現
      金價值」「存款餘額」等明細、金額，與原告投保後之保
      單記載「保單年末」「死亡或全殘金額」「主契約解約金
      」「保單價值準備金」等明細、金額相符，足證系爭金控
      化理財帳戶資料並未有何記載不實之處。且該金控化理財
      帳戶資料即明白記載「每年存入金額」一欄，並按每年存
      入100萬元後，逐年計算保障金額、現金價值、存款餘額
      等金額，並未有只於第1年繳交100萬元後，日後依據該
      100萬元計算獲利之資料，是原告主張證人庚○○以系爭
      金控化理財帳戶資料對其佯稱只要第1年繳交100萬元即可
      ，日後無須每年繳交100萬元云云，尚非可採。
    6.再參照系爭保險契約之壽險要保書關於「保險種類」記載
      年期10，保額:170,627 元，預估保險費50萬元，於「繳
      費別」勾選「年繳」，於「繳費方式」首期選擇匯款，續
      期選擇自動轉帳，並同意總保費自動墊繳等內容，顯然已
      表明每年均需繳交保費之事，原告既然在要保書上同意簽
      名，並為勾選，豈有可能認為只需繳交1次保費即可，而
      未對「年繳」、「續期」等內容質疑之理。是原告主張證
      人庚○○欺騙渠等只需繳交第1期100萬元保費即可，是否
      真實，不無疑義。
    7.至於證人己○○於原告投保時任職於參加人公司，依其於
      本院證述（參本院95年12月5日庭訊筆錄所載）之內容所
      示，參加人公司當時只有販售系爭保單及統一安聯投資型
      保單，且有要求證人己○○要取得保險業務員之資格，而
      系爭金控化理財帳戶資料於受訓上課時，有當作教材解說
      ，對於該資料上的代表意義，證人己○○大約知道，該份
      教材大約上課幾天的時間，上課的內容，主要就是教導如
      何向客戶解說投保的內容，老師上課的時候，將資料上每
      一項逐項介紹解說，以瞭解保單的內容等語，足證證人己○○對於系爭保險契約之內容及系爭金控化理財帳戶資料
      之明細均受過訓，上過課，應非常了解，是其證稱不知系
      爭保單為一保險契約之性質，以為是一項金融產品，且不
      知每年均須繳交保費云云，顯非真實，不足採信。再觀，
      原告2人欲購買系爭保單，係因證人己○○之故，於證人
      庚○○解說時，證人己○○亦在場，甚且解說完後，持系
      爭金控化理財帳戶資料供原告參考後簽訂系爭要保書，均
      是由證人己○○負責服務，基於證人己○○與原告間之熟
      識關係，及對系爭保單之瞭解，如證人庚○○解說有何不
      實之處，證人己○○亦足以隨時更正，且於原告有何疑問
      之處，亦得以補充解說，實無可能如證人己○○所證述證
      人庚○○故陷原告錯誤之餘地，是證人己○○不利於被告
      之證述內容，應是為自卸其責，尚非可採。
    8.另關於參加人之名稱，均係依法辦理登記在案，乃屬正當
      ，縱與知名企業名稱有所類似，難謂是對原告施詐術而使
      用該等名稱。且參加人於系爭保險契約之簽訂，僅立於保
      險代理人之身分，並非保險人，原告於簽訂保險契約後，
      其所有之保障及服務均由被告負責，與參加人無涉，是參
      加人是否為辜家經營團隊，實與原告購買系爭保單後之保
      障無關，是參加人是否為中華開發金融辜家經營團隊一員
      ，實與系爭保單之簽訂無必然重要關係。再參諸原告所簽
      署之壽險要保書、已收受之保險契約條款及保險送金單收
      據等文件上，均有印製「AGEON全球人壽」之字樣，且於
      保險契約條款第二條「名詞定義」即記載本契約所稱本公
      司係指全球人壽保險股份有限公司，原告應可清楚知悉其
      所投保之保險人為被告公司，並非中華開發金融相關企業
      ，是原告執參加人公司非中華開發金融相關企業一節，指
      稱投保是基於對中華開發金融之信賴而受詐欺，實與事實
      相違，不足採信。
（二）稽諸上情，原告並未能證明渠等簽訂系爭保險契約，係因
      參加人員工庚○○施用詐術，致其陷於錯誤而簽訂，是原
      告2人以其簽訂系爭保險契約時受有詐欺，依民法第92 條
      第1項之規定，撤銷其同意簽訂系爭保險契約之意思表示
      ，並非合法，不生撤銷之效力，是兩造間之保險契約關係
      尚屬存在，被告受領原告繳交之保費，並非不當得利，從
      而，原告依民法第179條之規定，訴請被告應返還不當得
      利及利息如先位訴之聲明所載，洵屬無據，為無理由。
（三）至於原告戊○○只有繳交第1年之保費，其終止契約所得
      取回之解約金為384,934元，是原告戊○○以起訴狀繕本
      之送達，作為終止契約之表示，依約被告即應給付原告戊○○384,934元，及自95年7月10日起至清償日止，按年息
      10%計算之利息，洵屬有據，為有理由。
六、綜上所述，本件原告不能證明係受被告之代理人詐欺而簽訂
    系爭保險契約，則其主張撤銷受詐欺而為之意思表示，即非
    合法，不生撤銷之效力，是兩造間系爭保險契約仍屬存在，
    被告受領原告所交付之保費，依法有據，並非不當得利，從
    而，原告2人本於不當得利之法律關係，請求被告返還已交
    付之保險費各100萬元及利息，洵屬無據，為無理由，自難
    准許。惟原告戊○○已向被告表示終止契約，依約被告自應
    給付原告戊○○解約金無訛，從而，原告戊○○訴請被告應
    給付如主文第1項所示之解約金及遲延利息，為有理由，應
    予准許。
    逾此部分之請求，為無理由，自應駁回。
七、兩造其餘之攻擊或防禦方法及未經援用之證據，經本院斟酌
    後，認為均不足以影響本判決之結果，自無逐一詳予論駁之
    必要，併此敘明。
八、假執行之宣告：
    兩造陳明願供擔保，聲請宣告假執行或免為假執行，經核原
    告勝訴部分，合於法律規定，爰分別酌定相當之擔保金額宣
    告之；原告其餘假執行之聲請，因訴之駁回而失所依據，不
    予准許。
九、結論：
    本件原告之訴為一部有理由一部無理由，依民事訴訟法第79
    條、第390條第2項、第392條，判決如主文。
中　　華　　民　　國　　96　　年　　1 　　月　　26　　日
                    民事第五庭法　    官　陶亞琴
以上正本係照原本作成
如對本判決上訴，須於判決送達後20日內向本院提出上訴狀
中　　華　　民　　國　　96　　年　　2 　　月　　5 　　日
                  　　　　　　法院書記官　吳芳玉
